【裁判字號】    97,訴,56
【裁判日期】    971217
【裁判案由】    塗銷地上權登記
【裁判全文】
臺灣苗栗地方法院民事判決                97年度訴字第56號
原      告  丙○○
                      巷15弄.
            戊○○
                      之1號
            甲○○
                      號
            庚○○
                      之3號
            己○○
                      號
            辛○○○
                      號
共      同
訴訟代理人  陳淑芬律師
複代理人    壬○○
被      告  寅○○
            卯○○
            亥○○
            宙○○
            宇○○
            子○○○
            丑○○○
兼 上 1 人
訴訟代理人  午○○
上3 人共同
訴訟代理人  癸○○
被      告  未○○
            玄○○○
            巳○○
            天○○○
            黃○○○
            Ａ○○○
            地○○○
            Ｂ○○○
            申○○
            辰○○
            戌○○
兼上9 人共同
訴訟代理人  酉○○
上列當事人間請求塗銷地上權登記事件，本院於民國97年12月11
日言詞辯論終結，判決如下：
    主  文
被告寅○○、卯○○、亥○○、宙○○、宇○○、丑○○○、子
○○○、午○○、未○○應就其被繼承人乙○○於原告所共有坐
落苗栗縣後龍鎮○○○段二八一之一地號、二八一之三地號土地
，所設定民國三十八年後龍字第○○○九八一號收件、存續期間
無定期、設定權利範圍二四七點九四平方公尺、權利範圍全部之
地上權登記，於辦理繼承登記後，予以塗銷。
被告玄○○○、巳○○、天○○○、黃○○○、Ａ○○○、地○○○、Ｂ○○○、申○○、辰○○、戌○○、酉○○應就其被繼
承人丁○○於原告所共有坐落苗栗縣後龍鎮○○○段二八一之一
地號、二八一之三地號土地，所設定民國三十八年後龍字第○○
一一六○號收件、存續期間無定期、設定權利範圍四二點九八平
方公尺、權利範圍全部之地上權登記，於辦理繼承登記後，予以
塗銷。
原告其餘之訴駁回。
訴訟費用由被告寅○○、卯○○、亥○○、宙○○、宇○○、丑
○○○、子○○○、午○○、未○○連帶負擔百分之八十五，由
被告玄○○○、巳○○、天○○○、黃○○○、Ａ○○○、地○○○、Ｂ○○○、申○○、辰○○、戌○○、酉○○連帶負擔百
分之十五。
    事實及理由
一、本件除被告子○○○、丑○○○、午○○外，其餘被告經合
    法通知，均未於最後言詞辯論期日到場，核無民事訴訟法第
    386 條各款所列情形，爰依原告之聲請，由其一造辯論而為
    判決。
二、原告起訴主張：苗栗縣後龍鎮○○○段281 之1 地號、281
    之3 地號土地（下合稱系爭2 筆土地）為原告所共有，系爭
    2 筆土地上均設定有乙○○為權利人、以建築房屋為目的、
    存續期間無定期、設定權利範圍247.94平方公尺之地上權登
    記，及丁○○為權利人、以建築房屋為目的、存續期間無定
    期、設定權利範圍42.98 平方公尺之地上權登記，經查證乙○○已經過世，繼承人為被告寅○○、卯○○、亥○○、宙
    ○○、宇○○、丑○○○、子○○○、午○○、未○○（下
    合稱被告寅○○等9 人）及原告己○○，丁○○亦已過世，
    繼承人為被告玄○○○、巳○○、天○○○、黃○○○、Ａ
    ○○○、地○○○、Ｂ○○○、申○○、辰○○、戌○○、
    酉○○（下合稱被告酉○○等11人），然渠等均尚未為地上
    權之繼承登記。系爭2 筆土地上乙○○、丁○○所興建之建
    築物現均已不存在，本件所設定之地上權既以建築房屋為目
    的，而地上權人所建築之房屋亦已不存在，可認設定地上權
    之目的已經完成，原告自得終止該地上權，爰以民國97年3
    月14日民事更正訴之聲明暨追加、撤回被告狀對被告為終止
    地上權之意思表示，並請求被告於辦理地上權之繼承登記後
    ，將該地上權登記予以塗銷。並聲明：(1)原告己○○及被告
    寅○○等9 人應就其被繼承人乙○○於原告所共有之系爭2
    筆土地，所設定38年後龍字第000981號收件、存續期間無定
    期、設定權利範圍247.94平方公尺、權利範圍全部之地上權
    登記，於辦理繼承登記後，予以塗銷。(2)如主文第2 項所示
    。
三、被告之答辯：
  (一)被告宙○○、宇○○部分：
    未於最後言詞辯論期日到場，先前到庭時陳述略以：對設定
    地上權之事不清楚，同意原告塗銷地上權。
  (二)被告被告子○○○、丑○○○、午○○部分：
    沒有使用系爭2 筆土地，同意原告塗銷地上權。
  (三)被告玄○○○部分：
    未於言詞辯論期日到場，依其所提書狀陳述略以：被告玄○○○於昭和19年9 月19日嫁予徐永才時，已與丁○○終止收
    養關係，縱被告玄○○○有繼承權，現鄭重聲明拋棄。並聲
    明：原告之訴駁回。
  (四)被告巳○○、天○○○、黃○○○、Ａ○○○、地○○○、
    Ｂ○○○、申○○、辰○○、戌○○、酉○○部分：
    未於最後言詞辯論期日到場，先前到庭時陳述略以：對設定
    地上權之事不清楚，同意原告塗銷地上權。
  (五)其餘被告部分：
    均未於言詞辯論期日到場，亦未提出準備書狀作何聲明或陳
    述。
四、原告主張：系爭2 筆土地為原告所共有，系爭2 筆土地上均
    設定有乙○○為權利人、以建築房屋為目的、存續期間無定
    期、設定權利範圍247.94平方公尺之地上權登記，及丁○○
    為權利人、以建築房屋為目的、存續期間無定期、設定權利
    範圍42.98 平方公尺之地上權登記，又乙○○已經過世，繼
    承人為被告寅○○等9 人及原告己○○，丁○○亦已過世，
    繼承人為被告酉○○等11人，渠等均尚未為地上權之繼承登
    記，另系爭2 筆土地上乙○○、丁○○所興建之建築物現均
    已不存在等情，業據提出土地登記簿、土地登記謄本、土地
    異動索引、地籍圖、現場照片、繼承系統表、戶籍登記簿、
    戶籍謄本等件為證（見卷(一)第19至72、95之1 至152 頁），
    又系爭2 筆土地上乙○○、丁○○所興建之建築物現已不存
    在乙節，亦經本院至現場勘驗明確，有勘驗筆錄、現場圖、
    現場照片、複丈成果圖在卷可考（見卷(一)第268 至281 頁、
    卷(二)第17頁），且為到庭之被告所不爭執，堪信為真實。至
    被告玄○○○雖提出書狀辯稱：伊於昭和19年9 月19日嫁予
    徐永才時，已與丁○○終止收養關係等語，然自本院依職權
    向苗栗市戶政事務所函調之被告玄○○○與丁○○間收養相
    關戶籍資料觀之（見卷(二)第40至42頁），有被告玄○○○為
    丁○○養女之資料，但無被告玄○○○與丁○○間已終止收
    養之紀錄，是被告玄○○○上開所辯，尚非可採，被告玄○○○為丁○○之繼承人乙節，洵堪認定。
五、按同一物之所有權及其他物權，歸屬於一人者，其他物權因
    混同而消滅，民法第762 條前段定有明文。原告己○○為系
    爭2 筆土地之共有人，又因繼承而取得系爭2 筆土地之地上
    權，致系爭2 筆土地之所有權及地上權歸屬於一人，依上法
    條規定，原告己○○就系爭2 筆土地之地上權因混同而消滅
    ，故繼承取得乙○○就系爭2 筆土地之地上權者僅為被告寅
    ○○等9 人，應先敘明。
六、次按稱地上權者，謂以在他人土地上有建築物，或其他工作
    物，或竹木為目的而使用其土地之權，民法第832 條規定明
    確。我國民法物權編對於未定存續期間之地上權，當事人得
    否終止乙節並未定有明文，惟按地上權未定存續期限者，正
    足以表示當事人不願受期限拘束之意，本諸未定存續期限之
    法律關係，當事人應得隨時終止之原則，原則上土地所有人
    與地上權人應得隨時終止之，但有支付地租之地上權，地上
    權人之終止，應受民法第835 條規定之限制，至土地所有人
    之終止權，則應受地上權使用目的之限制（謝在全，民法物
    權論上冊，第438 頁參照）。系爭2 筆土地上乙○○、丁○○所興建之建築物現已滅失而不存在，再徵諸本件地上權之
    設定係以建築房屋為目的，可認渠等地上權之使用目的已經
    消滅，依前說明，原告自有終止地上權之權。是以，原告以
    97年3 月14日民事更正訴之聲明暨追加、撤回被告狀之送達
    對被告為終止地上權之意思表示，且被告均分別收受送達無
    誤，有送達證書附卷可按（見卷(一)第155 至173 頁），上開
    地上權均已終止而歸於消滅，堪予認定。
七、再按地上權消滅後，無論其消滅之原因為何，地上權人均負
    有塗銷地上權登記與返還土地之義務，此法理所當然，民法
    就此雖未有明文，仍應為肯定之解釋，（謝在全，民法物權
    論上冊第453 頁參照），又地上權之塗銷，性質上乃不動產
    物權之處分行為，於繼承人因繼承取得地上權之情形，依民
    法第759 條規定，非經辦理繼承登記，無從為地上權之塗銷
    登記。系爭2 筆土地之地上權既均已消滅，依上說明，原告
    訴請：(1)原告己○○及被告寅○○等9 人應就其被繼承人乙○○於原告所共有之系爭2 筆土地，所設定38年後龍字第00
    0981號收件、存續期間無定期、設定權利範圍247.94平方公
    尺、權利範圍全部之地上權登記，於辦理繼承登記後，予以
    塗銷，其中就被告寅○○等9 人部分為有理由，應予准許，
    而就原告己○○部分，因其並非此部分地上權人（如前段五
    所述），故予駁回。(2)被告酉○○等11人應就其被繼承人丁○○於原告所共有坐落之系爭2 筆土地，所設定38年後龍字
    第001160號收件、存續期間無定期、設定權利範圍42.98 平
    方公尺、權利範圍全部之地上權登記，於辦理繼承登記後，
    予以塗銷，亦屬有據，應予准許。
八、本件兩造雖均一部勝訴、一部敗訴，惟原告敗訴之部分極微
    ，本院認訴訟費用仍應由被告全部負擔為適當，爰依職權酌
    定如主文第4 項所示。
九、據上論結，本件原告之訴為一部有理由，一部無理由，依民
    事訴訟法第385 條第1 項前段、第79條、第85條第1 項但書
    、第85條第2 項，判決如主文。
中    華    民    國    97    年    12    月    17    日
                  民事庭法  官  張 文 毓
以上正本係照原本作成。
如對本判決上訴，須於判決送達後20日內向本院提出上訴狀（須
附繕本）。
                        書記官  歐 明 秀
中    華    民    國    97    年    12    月    17    日


司法院資訊處製作；財團法人民間司法改革基金會備份。
